ACORDAO-COMPLETO-2401512

ACÓRDÃO 3150/2020 ATA 7/2020 - PRIMEIRA CÂMARA

VISTOS, relatados e discutidos estes autos em que se apreciam aposentadorias instituídas no âmbito do Ministério dos Transportes, Portos e Aviação Civil,
	ACORDAM os Ministros do Tribunal de Contas da União, reunidos em sessão da Primeira Câmara, diante das razões expostas pelo Relator, e com fundamento no art. 71, incisos III e IX, da Constituição Federal de 1988, c/c os arts. 1º, inciso V, 39, inciso II, e 45 da Lei 8.443/1992, com o art. 260, §§ 1º e 5º, 261, caput e § 1º, e 262, caput e § 2º, do Regimento Interno do TCU, e ainda com o art. 6º, § 2º, da Resolução-TCU 206/2007, em:
	9.1. considerar legal a aposentadoria de Sueli Santos Reis da Paixao (XXX.172.067-XX) , concedendo o registro ao ato correspondente;
	9.2. considerar legal a aposentadoria de Marco Antonio Dias (XXX.070.131-XX) , com a ressalva de que não mais persiste a rubrica “604 VANTAGEM INDIV. ART 9º, Lei 8.460/1992” em seus proventos;
	9.3. considerar prejudicado, por perda de objeto o exame do ato emitido em favor de Itamar Miras Ottero (XXX.963.467-XX) , em razão de seu falecimento;
	9.4. dar ciência deste acórdão ao órgão jurisdicionado.

Atos de aposentadoria.

Primeira Câmara

Ministério dos Transportes, Portos e Aviação Civil (extinto).

3. Interessados: Itamar Miras Ottero (XXX.963.467-XX); Marco Antonio Dias (XXX.070.131-XX); Sueli Santos Reis da Paixao (XXX.172.067-XX).

13.1. Ministros presentes: Walton Alencar Rodrigues (Presidente), Benjamin Zymler, Bruno Dantas (Relator) e Vital do Rêgo.
13.2. Ministros-Substitutos presentes: Augusto Sherman Cavalcanti e Weder de Oliveira.

BRUNO DANTAS

Cuidam os autos de aposentadorias instituídas no âmbito do Ministério dos Transportes, Portos e Aviação Civil. Em análise do feito, a Secretaria de Fiscalização de Pessoal elaborou o acervo instrutivo que compõe a peça 16 dos autos, que adoto como parte integrante do relatório por retratar as principais ocorrências havidas nos presentes autos:
“HISTÓRICO
3.	Por meio do Acórdão 4455/2017-TCU-Segunda Câmara, da relatoria do Ministro Augusto Nardes, foi determinado o destaque dos atos de aposentadoria de: Itamar Miras Ottero e Sueli Santos Reis da Paixão, para que fosse feita diligência ao órgão para demonstrar a origem, correção do cálculo e legalidade da percepção da rubrica Siape ‘82334 VPNI ART. 29, Lei 11.094/2005-AP’; e Marco Antônio Dias, para que fosse feita diligência ao órgão para demonstrar a origem, correção do cálculo e legalidade da rubrica Siape ‘604 VANTAGEM INDIV. ART 9º, Lei 8.460/1992’ (peça 2) .
4.	A Sefip providenciou a diligência (peça 5) , que foi atendida pelo jurisdicionado por meio da documentação presente às peças 7 e 8.
EXAME TÉCNICO
Das constatações
5.	Do exame da ficha financeira extraída do Siape (peça 9) , constatou-se que não há mais efeitos financeiros decorrentes da aposentadoria de Itamar Miras Ottero, em razão da ocorrência de seu falecimento em 21/10/2005.
6.	Em consequência, tendo em vista o disposto no art. 260, § 5º, do Regimento Interno do TCU, que estabelece que no exame dos atos cujos efeitos financeiros tenham se exaurido antes de seu processamento pela Corte, tem-se o ato prejudicado por perda de objeto.
7.	Ainda do exame da ficha Siape, verificou-se que o inativo Marco Antonio Dias não está mais recebendo a rubrica Siape ‘604 VANTAGEM INDIV. ART 9º, Lei 8.460/1992’.
8.	Assim, não havendo pagamentos irregulares, cabe a aplicação do art. 260, § 4º, do Regimento Interno do TCU. Segundo esse dispositivo, os atos que, a despeito de apresentarem algum tipo de inconsistência ou irregularidade em sua versão submetida ao exame do Tribunal, não estiverem dando ensejo, no momento de sua apreciação de mérito, a pagamentos irregulares, serão considerados legais, para fins de registro.
Da diligência
9.	Em atendimento à diligência (peças 7 e 8) , o órgão gestor discorreu sobre a implantação da Gratificação de Desempenho de Atividade Rodoviária (GDAR) e sua posterior conversão em VPNI do art. 29 da Lei 11.094, de 13 de janeiro de 2005, e esclareceu que:
a) o Ministério do Planejamento Desenvolvimento e Gestão (MPDG) , por meio do Comunica 554726, informou sobre a absorção da VPNI na folha de fevereiro/2014, em razão de inconsistência na geração da folha de janeiro/2014, relativa ao não lançamento da absorção da Vantagem Pessoal Nominalmente Identificada (VPNI) de alguns aposentados e instituidores de pensão;
b) naquela oportunidade, por meio do citado Comunica, o mencionado Ministério informou que seria implantada rotina sistêmica que efetuaria a devida absorção da VPNI do artigo 29 a partir da folha de pagamento do mês de fevereiro/2014. Assim, o reajuste da gratificação e a redução da vantagem foram aplicados pelo Ministério do Planejamento Orçamento e Gestão no mês de março de 2014, com efeitos financeiros retroativos a partir de janeiro de 2014;
c) a partir da competência de março de 2014 as rubricas ‘82334 VPNI ART. 29 Lei nº 11.094/2005’ e ‘VANTAGEM INDIV.ART 9 Lei 8460/1992’ foram integralmente absorvidas da folha de pagamento dos autores;
d) no entanto, a Sra. Sueli Santos Reis da Paixao, na condição de autora da Ação Coletiva 0410-60.9046-2014 (o número correto desta ação é 18381-85.2014.4.01.3400, pois é este número que deu origem ao Agravo de Instrumento 0059167-89.2014.4.01.0000 abaixo citado) , foi beneficiada pela decisão judicial proferida nos autos, na qual foi concedida liminar determinando o restabelecimento da citada VPNI, nos valores que vinham sendo pagos, até ser feito o exame individual da situação de cada servidor substituído pela Associação;
e) em consequência, a quantia que vinha sendo paga a título de VPNI dos autores foi reincorporada aos proventos do ex-servidores a partir da folha de pagamento do mês de agosto de 2014, sob a rubrica ‘10289 DECISAO JUDICIAL N TRAN JU’;
f) a Procuradoria Regional da União da 1ª Região encaminhou Parecer de Força Executória 824/2014-AGU/PRU1/COSEP para cumprimento da decisão proferida nos autos da Ação Coletiva 18381-85.2014.4.01.3400, que revogou parcialmente a decisão liminar anteriormente deferida em grau de agravo de instrumento no sentido do restabelecimento do pagamento da VPNI nos valores que vinham sendo pagos;
g) de acordo com o Parecer de Força Executória, revogou-se os efeitos no que toca ao restabelecimento do pagamento da VPNI nos valores que vinham sendo pagos, de forma que apenas permaneceu exequível a decisão relativamente à parte referente a abster-se de promover descontos das verbas pagas indevidamente, a título de reposição ao erário;
h) no entanto, a ASDNER impetrou o Agravo de Instrumento 0059167-89.2014.4.01.0000 (1ª Turma) , requerendo também efeito suspensivo ao Recurso ajuizado por ela. Em decisão monocrática, o Relator do citado Agravo de Instrumento alterou a decisão inicial, destacando à causa efeitos suspensivos;
i) em função da ordem judicial, a Unidade Jurisdicionada providenciou a reinclusão das rubricas VPNI, art. 29 e VANTAGEM INDIV.ART 9, ambas sob a rubrica ‘10289 DECISAO JUDICIAL N TRAN JU’ na folha de pagamento dos envolvidos para a competência de janeiro de 2015, a qual permanece até a folha atual.
Da vantagem do artigo 29 da Lei 11.094/2005
10.	 Acerca da questão, a jurisprudência do Superior Tribunal de Justiça (STJ) orienta no sentido de que a absorção da VPNI pelos acréscimos remuneratórios decorrentes da progressão na carreira não importa redução nominal de vencimentos, não havendo, portanto, ofensa ao princípio da irredutibilidade de vencimentos, sendo desnecessária a prévia abertura de processo administrativo para proceder à absorção da VPNI nos moldes da Lei (AgRg no REsp 1253695/RS, Rel. Ministro OG Fernandes, 2ª Turma e AgRg no REsp 1367494/RS Rel. Ministro Herman Benjamin, 2ª Turma) . Assim, inexiste direito adquirido do servidor estatutário a determinado regime legal de composição dos vencimentos ou à intocabilidade do percentual constitutivo de parcelas isoladas. 
11.	 Em consulta ao sistema Siape, verifica-se que o valor de tal rubrica já deveria ter sido totalmente absorvido, em face das novas estruturas remuneratórias implantadas, estando, portanto, irregular o seu pagamento. Registra-se que os servidores antes de 2014 já haviam tido reestruturação remuneratória sem que que houvesse absorção nas parcelas das vantagens individuais nominalmente identificadas.
12.	 Entretanto, conforme informado pela Unidade Jurisdicionada, os ex-servidores, inconformados com a absorção das rubricas relativas às vantagens individuais, representados pela ASDNER, impetraram o Mandado de Segurança Coletivo n. 0018381-85.2014.4.01.3400.
13.	 Em consulta ao site do Tribunal Regional Federal da 1ª Região, verifica-se que a ação judicial se encontra desde 27/2/2019 na situação de ‘conclusão para relatório e voto’ (peça 10) .
14.	 Quanto à reposição ao erário, como os valores decorrentes das VPNI’s decorrem de má aplicação da lei e de erro da administração, não é cabível a devolução, haja vista a boa-fé dos filiados da impetrante e o caráter alimentar da verba.
15.	 Em face da independência das instâncias, este Tribunal de Contas da União não se vincula às deliberações judiciais eventualmente existentes, podendo decidir a questão posta à sua análise com base nos documentos acostados aos autos e na sua jurisprudência. Assim, considerando a jurisprudência desta Corte de Contas, a rubrica referente à decisão judicial está ilegal, uma vez que o seu valor não foi corretamente absorvido, em que pese os aumentos remuneratórios que os ex-servidores tiveram em seus proventos. 
16.	 No entanto, considerando a liminar deferida no âmbito do Mandado de Segurança Coletivo 0018381-85.2014.4.01.3400, entende-se que não é possível determinação no sentido de mandar cessar o pagamento da rubrica ‘10289 DECISAO JUDICIAL N TRAN JUG AP’. 
17.	 Registre-se que não cabe determinação à AGU para o acompanhamento do Mandado de Segurança n. 0018381-85.2014.401.3400, pois isso já foi feito por meio do Acórdão 3707/2019-TCU-Segunda Câmara, da relatoria do Ministro Raimundo Carreiro.
CONCLUSÃO
18.	 Em relação à aposentadoria de Itamar Miras Ottero, tendo em vista a ocorrência de seu falecimento, o exame de seu ato restou prejudicado, por perda de objeto, nos termos do art. 260, § 5º, do Regimento Interno do TCU.
19.	 No que se refere à aposentadoria de Marco Antonio Dias, consignou-se que o inativo não está mais percebendo a rubrica ‘604 VANTAGEM INDIV. ART 9º, Lei 8.460/1992’. Assim, seu ato pode receber a chancela de legalidade e registro.
20.	 No que concerne à aposentadoria de Sueli Santos Reis da Paixao, esta Unidade Técnica considera que o ato deve ser considerado ilegal, em razão da incorporação de rubrica de decisão judicial, referente à VPNI do artigo 29 da Lei 11.094/2005, sem a devida absorção, em que pese as novas estruturas remuneratórias implantadas na carreira dos ex-servidores. No entanto, considerando a liminar deferida no âmbito do Mandado de Segurança Coletivo n. 0018381-85.2014.4.01.3400, entende-se que não é possível determinação no sentido de mandar cessar o pagamento da rubrica ‘10289 DECISAO JUDICIAL N TRAN JUG AP’.
21.	 Quanto aos valores indevidos já pagos, propõe-se dispensar a devolução, com fundamento no Enunciado 106 da Súmula da Jurisprudência do TCU.
22.	 Por fim, vale destacar que os atos em análise ingressaram no TCU há menos de cinco anos. Assim, não se fez necessária a instauração do contraditório, segundo o entendimento estabelecido no Acórdão 587/2011-TCU-Plenário, de relatoria do Ministro Valmir Campelo.
PROPOSTA DE ENCAMINHAMENTO
23.	 Ante o exposto, e com base nos arts. 71, inciso III, da Constituição Federal; 1º, inciso V, e 39, inciso II, da Lei 8.443/1992; 260, §§ 1º, 4º e 5º, do Regimento Interno do Tribunal de Contas da União, propõe-se:
a) considerar PREJUDICADO, POR PERDA DE OBJETO, o ato inicial de concessão de aposentadoria de Itamar Miras Ottero (CPF: XXX.963.467-XX) , em virtude de seu falecimento;
b) considerar LEGAL e conceder o registro do ato inicial de concessão de aposentadoria de Marco Antonio Dias (CPF: XXX.070.131-XX) , com a ressalva de que o inativo deixou de perceber a rubrica ‘604 VANTAGEM INDIV. ART 9º, Lei 8.460/1992’;
c) considerar ILEGAL e recusar o registro do ato inicial de concessão de aposentadoria de Sueli Santos Reis da Paixao (CPF: XXX.172.067-XX) ;
d) dispensar a devolução dos valores indevidamente recebidos até a data da ciência do acórdão que vier a ser prolatado, com base no Enunciado 106 da Súmula da Jurisprudência do TCU;
e) determinar ao Ministério dos Transportes, Portos e Aviação Civil (Extinto) , com base no art. 45 da Lei 8.443/1992, que informe à interessada Sueli Santos Reis da Paixao o teor do acórdão que vier a ser prolatado, encaminhando ao TCU, no prazo de trinta dias, comprovante da data de ciência pelos interessados, nos termos do art. 4º, § 3º, da Resolução-TCU 170/2004.”
2.	O Ministério Público de Contas, representado nos autos pela Procuradora-Geral Cristina Machado da Costa e Silva, manifestou-se de acordo com o encaminhamento sugerido pela Sefip (peça 17) .
	É o relatório.

não há.

Procuradora-Geral Cristina Machado da Costa e Silva.

aposentadoria. manutenção, nos proventos, de VPNI já incorporada por reestruturações posteriores. irregularidade que não integrou o ato em exame. legalidade. sentença judicial que impede a adoção de medidas saneadoras. exame de um ato prejudicado, por perda de objeto. 1. O Tribunal pode considerar prejudicado, por perda de objeto, o exame de atos de admissão e concessão cujos efeitos financeiros tenham se exaurido antes de sua apreciação.

APOSENTADORIA (APOS)

Secretaria de Fiscalização de Pessoal (Sefip).

Cuidam os autos de aposentadorias instituídas no âmbito do Ministério dos Transportes, Portos e Aviação Civil.
2.	Preliminarmente, consigno que os atos em exame deram entrada no TCU há menos de cinco anos. No mérito, a secretaria especializada sugere: a) a legalidade da aposentadoria de Marco Antonio Dias, com a ressalva de que o inativo deixou de perceber a rubrica “604 VANTAGEM INDIV. ART 9º, Lei 8.460/1992”; b) a perda de objeto do exame da aposentadoria de Itamar Miras Ottero, em virtude de seu falecimento, e; c) ilegalidade e negativa de registro da concessão emitida em favor de Sueli Santos Reis da Paixao, ante a consignação de VPNI decorrente do art. 29 da Lei 11.094/2005, que já deveria ter sido absorvida. A proposta contou com a anuência do Ministério Púbico de Contas.
3.	Manifesto-me de acordo com a essência do parecer elaborado pela Sefip, acolhendo a proposta quanto aos atos emitidos em favor de Marco Antonio Dias e Itamar Miras Ottero, mas com ajuste no encaminhamento em relação ao ato emitido em favor de Sueli Santos Reis da Paixao, conforme as seguintes considerações.
4.	Em relação a Itamar Miras Ottero, seus proventos foram suspensos em decorrência de seu falecimento em 21/10/2005. Essa circunstância atrai a disciplina do art. 260, § 5º, do Regimento Interno do TCU, segundo o qual o Tribunal pode considerar prejudicado, por perda de objeto, o exame de atos cujos efeitos financeiros tenham se exaurido antes de sua apreciação.
5.	No que se refere ao ato emitido em favor de Marco Antonio Dias, a parcela denominada “604 VANTAGEM INDIV. ART 9º, Lei 8.460/1992” deixou de compor seus proventos, razão pela qual o registro do ato será dado com essa ressalva, nos termos do art. 260, § 4º, do RITCU.
6.	Quanto à concessão de aposentadoria a Sueli Santos Reis da Paixao, de fato, seu contracheque contempla VPNI decorrente do art. 29 da Lei 11.094/2005, que já deveria ter sido absorvida por reestruturações salariais posteriores. No entanto, verifico que a vantagem não consta da concessão examinada nem compunha os proventos da interessada quando da emissão do ato pelo gestor de pessoal. Conforme os esclarecimentos oferecidos pelo órgão, a vantagem foi incluída em seu contracheque posteriormente, por força de decisão judicial. Essa circunstância atrai a disciplina do art. 6º, § 2º, da Resolução-TCU 206/2007, nos seguintes termos:
“§ 2º Os atos que estiverem dando ensejo, no momento de sua apreciação de mérito, a pagamentos irregulares, mas que não apresentem inconsistência ou irregularidade em sua versão submetida ao exame do Tribunal, serão considerados legais, para fins de registro, com determinação ao órgão ou à entidade de origem para que, no prazo de 15 (quinze) dias, adote as medidas cabíveis com vistas à regularização dos pagamentos indevidos constatados na ficha financeira do interessado.  (NR) (Resolução – TCU nº 237, de 20/10/2010, DOU de 26/10/2010) ”
7.	Nessas circunstâncias, o ato de aposentadoria de Sueli Santos Reis da Paixao deve ser considerado legal. Quanto à determinação com vistas à regularização da impropriedade, tal medida não poderá ser adotada, pois, conforme bem noticiado pela secretaria especializada, há decisão judicial garantindo a manutenção da parcela nos contracheques da interessada, exarada no âmbito do Mandado de Segurança Coletivo 0018381-85.2014.4.01.3400, o que impede a adoção de providências corretivas por ordem do TCU.
8.	Por fim, no que se refere ao encaminhamento das informações do Mandado de Segurança Coletivo 0018381-85.2014.4.01.3400 ao Departamento de Assuntos Extrajudiciais da AGU e à Conjur/TCU, nos termos da Questão de Ordem aprovada pelo Plenário do TCU em 8/6/2011, essa providência já foi adotada por ocasião do Acórdão 3707/2019-TCU-Segunda Câmara.
	Ante o exposto, voto por que o Tribunal adote a deliberação que ora submeto à apreciação deste Colegiado.
TCU, Sala das Sessões Ministro Luciano Brandão Alves de Souza, em 17 de março de 2020.
Ministro BRUNO DANTAS
Relator